【裁判字號】    99,訴,343
【裁判日期】    991102
【裁判案由】    所有權移轉登記等
【裁判全文】
臺灣板橋地方法院民事判決               99年度訴字第343號
原      告  乙○○
訴訟代理人  陳建勳律師
            張弘明律師
被      告  丙○○
            戊○○
共      同
訴訟代理人  謝孟璇律師
            莊喬汝律師
            潘天慶律師
上列當事人間所有權移轉登記等事件，經本院於民國99年10月12
日言詞辯論終結，判決如下：
    主  文
原告之訴駁回。
訴訟費用由原告負擔。
    事實及理由
一、原告主張：
（一）其與被告丙○○間，就建物門牌台北縣新莊市○○街65巷
      9弄6號1樓及2樓房屋連其持分基地（以下稱系爭1樓房地
      及2樓房地）確實於民國88年間有成立互易契約，證據及
      理由如下：
      其與被告丙○○為親姊妹關係，為原告照料母親許江圭
        往來彰化祖居及新莊市居所之便利，兩造前於88年間，
        相約將甫由許江圭移轉登記予被告丙○○所有之系爭1
        樓房地與原告所有之系爭2樓房地互換，此從證人甲○○於本院證述情節（見本院卷第120頁反面第3至11行及
        第24至26行），即可證明兩造確實於88年間就系爭1樓
        房地及2樓房地有成立互易契約。
      另證人丁○○於本院亦證稱「我記得沒有買賣契約書，
        直接拿來就讓我辦過戶了。這是公契，這是每件都需要
        ，本件沒有私契」等語（見本院卷第133頁第5至8行）
        ，衡情兩造若確實係因買賣，而就系爭2樓房地所有權
        辦理移轉登記，則理應會有買賣私契及買賣價額存在，
        然實際上，兩造間就系爭2樓房地並沒有買賣私契，亦
        無買賣價額。由此顯見，原告於88年10月12日前提供相
        關過戶文件予承辦代書即證人丁○○提向地政機關辦理
        系爭2樓房地所有權移轉予被告丙○○，並非基於買賣
        關係，而係依據互易契約所為。
      系爭1樓、2樓房地之價值固不相同，惟被告丙○○與原
        告之所以同意互換，係因兩造母親許江圭之2個兒子皆
        為精神障礙者，許江圭期望將來能有子嗣延續許家香火
        ，徵得原告同意將原告之子改為母姓即許姓，以延續許
        家香火。而許江圭考量原告及其許姓兒子為照料伊，且
        認為原告之子已改為許姓，並負有延續許家香火及奉祀
        許家祖先之責任，為便利渠等往來彰化祖居及新莊市居
        所間，遂認為先前登記於被告丙○○名義下價值較高之
        系爭1樓房地應給予原告，而登記於原告名下之系爭2樓
        房地則給予被告丙○○。故乃於88年間，協調原告與被
        告丙○○2人，就系爭1樓房地及2樓房地成立互易契約
        。
（二）被告丙○○與被告戊○○間，確實以背於善良風俗之方法
      侵害原告之權利，證據及理由如下：
      原告雖依兩造上開互易契約提供相關過戶文件予代書，
        向地政機關辦妥系爭2樓房地所有權予被告丙○○名義
        ，惟被告丙○○竟遲未依約相應提出辦理系爭1樓房地
        所有權予原告，原告幾經催請無效後，礙於姊妹情誼及
        社會觀感，一直不願訴諸法院。至前不久母親許江圭因
        病北上就醫，原告為方便出入生活照料，催請被告丙○○移轉點交系爭1樓房地予原告，惟被告丙○○非但不
        配合辦理，反而隨即於98年11月10日以贈與為原因，將
        系爭1樓房地登記為其子即被告戊○○之名義。
      依據被證3所示台大醫院診斷證明書所載，許江圭自彰
        化北上就醫之相關日期（按97年11月11日急診，97年11
        月13日住院，98年1月3日出院，98年1月7日、1月21日
        、3月16日、3月25日門診治療），對照原證3土地建物
        謄本所載被告丙○○以贈與為原因，移轉登記系爭1樓
        房地所有權予被告戊○○之日期為98年11月10日，足
        徵被告丙○○確實因原告為方便出入生活照料不久前因
        病北上就醫之母親許江圭，經原告催請移轉系爭1樓房
        地後，為規避義務之履行，隨即與被告戊○○共謀將系
        爭1樓房地所有權移轉登記予戊○○。
      按「因故意或過失不法侵害他人之權利者，負損害賠償
        責任。故意以背於善良風俗之方法加損害於他人者，亦
        同」民法第184條第1項定有明文。本件被告丙○○明知
        有依約將系爭1樓房地移轉登記予原告之義務，卻於原
        告催請伊履行後，隨即與其子即被告戊○○共謀，將系
        爭1樓房地以贈與為原因移轉登記予戊○○名義，意圖
        規避所有權移轉登記予原告義務之履行。被告2人所為
        ，當已構成民法第184條第1項後段規定之要件，而應對
        原告負擔共同侵權行為之損害賠償責任。
      再按「負損害賠償責任者，除法律另有規定或契約另有
        訂定外，應回復他方損害發生前之原狀」民法第213條
        第1項定有明文。被告2人既然應對原告負擔共同侵權行
        為之損害賠償責任，則原告訴請被告戊○○應將如附表
        所示之不動產（即系爭1樓房地）於98年11月10日向台
        北縣新莊市地政事務所，以贈與為原因所為之所有權移
        轉登記予以塗銷，回復登記為被告丙○○所有。再依原
        告與被告丙○○間之上開互易契約，援引民法第398條
        及第348條第1項規定（按「當事人雙方約定互相移轉金
        錢以外之財產權者，準用關於買賣之規定」、「物之出
        賣人，負交付其物於買受人，並使其取得該物所有權之
        義務」），請求被告丙○○應將如附表所示之不動產所
        有權移轉登記為原告名義並將之點交原告占有，洵屬合
        法有據等語。
（三）聲明：
      被告戊○○應將如附表所示之不動產於民國98年11月10
        日向台北縣新莊市地政事務所，以贈與為原因所為之所
        有權移轉登記予以塗銷，回復登記為被告丙○○所有。
      被告丙○○應將如附表所示之不動產所有權，移轉登記
        為原告名義並點交由原告占有。
二、被告2人共同以：
（一）兩造家族素有遺傳性疾病，而兩造兄弟許金鎗、許安全，
      分屬重度及極重度多重障礙，渠等日常生活護理照顧造成
      家中親友極重負擔。88年兩造之母許江圭考量自己年歲已
      大，遂將系爭1樓房地過戶與被告丙○○，囑託丙○○與2
      樓房地所有權人原告乙○○，往後應一同照顧兩名多重障
      礙兄長許金鎗、許安全。而原告因家中亦有1多重障礙子
      女，考量2樓房地價值不高、照顧弱智兄長工作繁重等情
      ，乃於同年將其名下2樓房地一併過戶予被告丙○○，表
      明往後照顧兄長責任全由被告丙○○承擔。當時許金鎗、
      許安全尚與許江圭同住彰化，故被告丙○○取得系爭房地
      2樓所有權後，均將租金收益直接交由許江圭支應兩名兄
      長生活開銷。直至97年許江圭發生車禍，為治療傷勢而與
      許金鎗、許安全一同北上。許江圭傷勢嚴重不能行走、上
      下樓梯均需他人抱扶、有老人失智併憂鬱症狀；許金槍不
      會言語、日夜嚎叫、四處大小便；許安全行為偏執、容易
      走失、有前列腺疾病排尿困難等問題。照護此等或行動不
      便、或不受控制的許江圭母子3人，並為之安排就醫、督
      促吃藥、避免發生危難…等事宜極端繁重辛苦。然原告乙○○連母親許江圭的部分都不願幫忙照顧，僅直接向被告
      表明「妳們拿房子就妳們顧」。而被告丙○○及其子戊○○自知照顧許金鎗、許安全乃取得系爭房地所有權之代價
      ，另基於孝道亦應併同照顧許江圭。故被告丙○○、戊○○自許江圭等3人北上時起，幾乎是日夜不能闔眼，母子
      兩人分工為許江圭安排手術與住院手續、照顧清理傷勢、
      出入抱上抱下、多次往返彰化與肇事者處理車禍和解事宜
      ，並在日夜操煩許金鎗、許安全2人就食、如廁、情緒等
      多重問題的情形下，積極為許安全安排前列腺、器質性精
      神病、智能遲緩等疾病就診、住院事宜，另依許金鎗需求
      為許金鎗求診精神科、胸腔內科並為之安排機構護理治療
      。嗣許金鎗於98年6月28日不幸因心肺衰竭過世，被告2人
      更為許金鎗喪葬事宜奔波操勞、日夜無眠，豈料原告乙○○見母親許江圭在被告辛勤照顧下腳傷已好、行走無礙；
      許安全前列腺疾病經治療妥適；許金鎗更已往生無庸照料
      ，照顧許江圭等人之責任遠較過去為輕，心有不甘，竟謊
      稱10年前過戶2樓房地予被告丙○○是因與其名下1樓房地
      互易云云，其所言均非事實。
（二）原告應就其互易契約之存在及內容負舉證責任，證明兩造
      係於何時、何地成立何等內容之互易之契約。原告虛構互
      易契約之存在，其所稱顯有諸多疑點與社會常情有違，簡
      述如下：
      若屬互易，則依社會常情本應同時履行，豈有事隔逾10
        年方主張之理。
      此10年間（即88年10月至99年1月）原告明知被告將1樓
        房地出租，卻未有任何主張，任憑被告自行使用收益系
        爭房地，顯與常理不合。
      又於97年間許江圭等人北上之際，原告不主張對房地之
        權利，更擺明照顧許江圭3人均是被告責任，直至照顧
        責任頓輕後，原告方哄騙許江圭、許安全離開被告居所
        ，並提起訴訟，居心可議。
      另88年原告將其名下2樓房地過戶予被告丙○○時，係
        委任代書辦理，雙方並簽妥多項登記必備文件，若真係
        互易，豈有不一起委請代書辦理1樓房地過戶之理，顯
        見當時雙方並未約定所謂「互易」之事。
      依常情可知，基於使用便利之差異，1樓房地與2樓房地
        本有價差，原告主張互易，卻不能解釋何以被告丙○○
        願以較高價之1樓房地換取低價之2樓房地。
      綜上可知原告所稱1、2房地於88年互易之說破綻處處，其
      言顯不可信。
（三）原告應負舉證證明被告丙○○與被告戊○○間有通謀虛偽
      意思表示之責。原告另基於侵權行為法律關係，依據民法
      第184條第1項後段之規定，主張被告戊○○與被告丙○○
      「通謀而為虛偽意思表示」，自丙○○處受贈系爭1樓房
      地，屬「故意以背於善良風俗之方法」加損害於原告，並
      請求塗消所有權移轉登記。惟：
      「第三人主張表意人與相對人通謀而為虛偽意思表示者
        ，該第三人應負舉證之責」、「…所謂通謀虛偽意思表
        示，乃指表意人與相對人互相故意為非真意之表示相與
        為非真意之含意，始為相當…在贈與或買賣契約，亦不
        能僅因契約當事人間有特殊親誼關係或價金之交付不實
        ，即謂該贈與或買賣係通謀虛偽成立。」、「上訴人主
        張：被上訴人通謀而為虛偽意思表示，共同侵害伊之債
        權，自有先就此項事實舉證之義務。上訴人所提證據，
        僅能證明其債權之存在及系爭房屋移轉之情形，對於被
        上訴人應負侵權行為責任之故意過失事實則未能證明。
        」最高法院27年上字第2622號判例、48年台上字第29號
        判例、86年台上字第3865號判決、73年台上字第3506號
        判決意旨分別詳為闡釋。是原告既主張被告2人「故意
        」為「通謀虛偽意思表示」侵害原告權利，自應就被告
        贈與屬「虛偽」，且係故意侵害原告權利之事實負舉證
        責任。不能僅因被告為母子關係，便推論被告間贈與屬
        「非真意之表示相與為非真意之含意」，又縱使原告得
        證實其債權確實存在，亦不能免此舉證責任。
      被告丙○○為系爭1樓房地所有權人，自得本於所有權
        人地位，為使用、收益、處分，難謂其處分財產即係故
        意不法侵害債權人之權利，更不能遽爾推論其贈與子女
        房地之行為屬「虛偽」。
（四）證人甲○○、丁○○於本院證詞均不足以證明兩造有互易
      之事實：
      證人甲○○照本宣科，從其證詞毫無具體內容可知其根
        本與原告套招，證詞洵無可信之處。從甲○○證詞明顯
        可悉，甲○○根本不清楚兩造在何時何處有說如何之互
        易內容，且詢問其有無在場，一下說不知道，後又改口
        沒有在場，甚至還說「只有他們二人知道」，設若只有
        兩造知道互易之事實，則甲○○又如何知悉。事實上，
        從甲○○欠缺人事時地物，毫無具體內容之證詞，可認
        定渠根本受原告指示作假證詞。
      證人丁○○對本件爭執事項已全無記憶，且從其證詞可
        悉原告之主張實違反邏輯，洵無可採。按照原告於其起
        訴狀所附系爭不動產當初辦理過戶之土地登記申請書，
        丁○○當時應持有新莊市○○街65巷9弄6-1號2樓及1樓
        之房屋之所有權移轉登記必備文件，則若真如原告所言
        雙方有互易關係，丁○○當時即可辦理互易，而非將上
        開不動產所有權均移轉予被告丙○○，然事實卻係上開
        不動產所有權均移轉登記為被告丙○○所有，由此可知
        原告主張均非事實。又丁○○證稱本件並無私契，僅是
        單純辦理所有權移轉登記，亦可證被告答辯之事實係真
        實，本件實係因當初原告不願意照顧兩造之母與兄長，
        故將系爭不動產所有權移轉予被告丙○○，由被告丙○○負起照顧之責任甚明等語置辯。
（五）答辯聲明：原告之訴駁回。
三、本件經依民事訴訟法第270 條之1 第1 項第3 款規定，整理
    並協議簡化爭點及不爭執點後，兩造同意僅就協商簡化爭點
    所陳述之事實及主張之法律關係為論斷。
四、兩造不爭執之事實：
（一）原告與被告丙○○為姊妹關係；訴外人許江圭乃原告乙○○、被告丙○○之母；被告丙○○與被告戊○○為母子關
      係。
（二）原告於72年5月5日登記為新莊市○○街65巷9弄6-1號系爭
      2樓房地所有權人。
（三）被告丙○○於88年9月2日登記為新莊市○○街65巷9弄6號
      系爭1樓房地所有權人。
（四）原告於88年10月15日將系爭2樓房地移轉所有權予被告丙○○。
（五）被告丙○○於98年11月10日將系爭1樓房地贈與被告戊○○。
五、原告主張其與被告丙○○間，就系爭1樓房地及2樓房地於88
    年間成立互易契約，依約應將系爭1樓房地移轉登記予原告
    ，惟經其催請履行互易契約後，丙○○隨即與戊○○共謀，
    將系爭1樓房地以移轉登記予戊○○，被告2人所為，構成民
    法第184條第1項後段規定之要件等情，則為被告所否認，並
    以前開情詞置辯，是本件應予審究之爭點厥為：
（一）被告丙○○、戊○○間贈與行為是否為通謀虛偽意思表示
      ，是否故意以背於善良風俗之方法侵害原告權利。
（二）原告得否主張依據互易契約請求被告丙○○移轉交付系爭
      1樓房地。
六、被告丙○○、戊○○間贈與行為是否為通謀虛偽意思表示，
    是否故意以背於善良風俗之方法侵害原告權利：
（一）原告主張被告2人間之上開贈與行為，係屬通謀虛偽意思
      表示，侵害原告之權利。然此為被告所否認，從而依據舉
      證責任分配原則，原告應就被告存在通謀虛偽意思表示之
      有利於己之積極事實，負舉證義務，此有最高法院48年台
      上字第29號判例意旨「第三人主張表意人與相對人通謀而
      為虛偽意思表示者，該第三人應負舉證之責」可參。
（二）按民法第87條之通謀虛偽表示，指表意人與相對人相互明
      知為非真意之表示而言，故表意人之相對人不僅須知表意
      人非真意，並須就表意人非真意之表示相與為非真意之合
      意，始為相當（參照最高法院51年台上字第215號判例意
      旨）。經查，本件原告主張被告2人間，於98年11月10日
      互為通謀虛偽意思表示，移轉登記系爭1樓房地之情，未
      據原告具體陳述被告2人何時、何地、以何種方式互為非
      真意之表示，是其主張被告通謀云云，無非以催告丙○○
      移轉系爭1樓房地後，該不動產即以贈與原因移轉登記之
      間接事實，推論被告通謀侵害。
（三）然查，被告2人為母子關係，此為兩造所不爭執，故以人
      子身分之被告戊○○而言，其知悉被告丙○○贈與系爭1
      樓房地不動產之意思，並為合意受贈登記，此部分固屬真
      實，惟原告進而主張被告戊○○知悉其主張之互易契約情
      事，故意以背於善良風俗之方法受贈與云云，則乏依據。
      此衡諸社會上父母贈與子女財物普遍現象，通常子女僅合
      意受贈，且認為此係父母應盡之恩惠義務，因此多抵不知
      悉或不過問父母所贈與財物之來源，此與非親非故者之贈
      與合意情節有別。故縱然被告丙○○存在原告所指之非真
      意虛偽贈與表示情形，然此丙○○隱藏之真意，未必為被
      告戊○○所知悉，自不能遽認戊○○相與為非真意之合意
      受贈。是參酌上開最高法院51年台上字第215號判例意旨
      所示，本件尚不合民法第87條之通謀虛偽表示要件，從而
      被告抗辯被告丙○○為系爭1樓房地所有權人，自得本於
      所有權人地位，為使用、收益、處分，難謂其處分財產即
      係故意不法侵害債權人之權利，更不能遽爾推論其贈與子
      女房地之行為屬通謀虛偽意思表示等語，應堪採信。此外
      ，原告復未能另行舉證被告有何故意以背於善良風俗之方
      法侵害原告權利，從而其依據法第184條第1項後段規定，
      請求被告戊○○應將如附表所示之不動產，以贈與原因所
      為之所有權移轉登記予以塗銷，並回復原狀登記為被告丙○○所有之訴，即屬無據，不應准許。
七、原告得否主張依據互易契約請求被告丙○○移轉交付系爭1
    樓房地：
    依上所述，系爭1樓房地已登記為被告戊○○所有，無庸回
    復原狀登記為被告丙○○所有。依所有權能本質，所有權人
    有使用、收益、處分之權，第三人除獲得所有權人之同意授
    權外，當無處分權。故即便原告主張之互易契約屬實，以系
    爭1樓房地所有權歸屬現況，被告丙○○無此移轉登記交付
    原告之處分權，然原告仍為此聲明，訴請被告丙○○履行互
    易契約義務，此部分聲明亦屬無理由，不應准許。
八、綜上，原告依侵權行為及履行互易契約之法律關係，請求被
    告塗銷贈與登記，移轉並交付系爭1樓房地予原告，於法不
    合，均不應准許，爰判決如主文所示。本件事證已臻明確，
    兩造其餘攻擊防禦方法，核與判決結果無影響或非兩造協議
    之爭點，爰不一一論述，併此敘明。
九、據上論結，本件原告之訴為無理由，依民事訴訟法第78條，
    判決如主文。
中    華    民    國    99    年    11    月    2    日
                  民事第二庭    法  官  陳財旺
以上正本係照原本作成
如對本判決上訴，須於判決送達後20日內向本院提出上訴狀。如
委任律師提起上訴者，應一併繳納上訴審裁判費。
中    華    民    國    99    年    11    月    2    日
                                書記官  陳淑芳

司法院資訊處製作；財團法人民間司法改革基金會備份。
